最高法院刑事判決　　　　　　　　　　　　　　　九十一年度台上字第二二七三號
　　上　訴　人　甲○○
右上訴人因偽造有價證券案件，不服台灣高等法院中華民國八十八年十二月二十三日
第二審更審判決（八十八年度上更(二)字第十九號，起訴案號：台灣宜蘭地方法院檢察
署八十四年度偵字第三一一五號），提起上訴，本院判決如左：
    主  文
原判決撤銷，發回台灣高等法院。
    理  由
本件原判決認定上訴人即被告甲○○係桃園縣楊梅鎮幼獅工業區○○路三｜一Ａ號逸
豐實業股份有限公司（下稱逸豐公司）董事兼總經理，於民國（下同）八十一年八月
間，向臺灣通用傳動機械股份有限公司（下稱通用公司）之經銷商正章公司購買ＫＦ
｜二六三八號雪佛蘭進口自用小客車一部供自己使用，為達省稅目的及因其個人有退
票紀錄，債信不佳，以個人名義買車有困難，竟未得逸豐公司及郭碧貞同意，逕以逸
豐公司名義（代表人郭碧貞）為買受人，通用公司遂要求甲○○以逸豐公司名義開立
本票（本票上須有共同發票人）、簽訂附條件買賣契約（上須有連帶保證人）、出具
分期付款購車申請書、動產擔保交易附條件買賣設定登記申請書，及以逸豐公司代表
人個人為發票人及連帶保證人，正章公司亦要求其出具汽車新領牌照登記書，通用公
司並事先提供空白之本票、附條件買賣契約書、動產擔保交易附條件買賣設定登記申
請書及分期付款購車申請書。甲○○竟在該公司內利用其保管逸豐公司印章之機會，
先利用不知情之不詳姓名之成年員工，在通用公司提供之空白本票發票人欄偽造「逸
豐公司、郭碧貞」及「郭碧貞」之署押（簽名），盜蓋逸豐公司印章；在附條件買賣
契約書上「買受人欄」及「連帶保證人欄」依序偽造「逸豐公司、郭碧貞」及「郭碧
貞」署押，盜蓋逸豐公司印章；在分期付款購車申請書上「申請人欄」及「保證人欄
」依序偽造「逸豐公司、郭碧貞」及「郭碧貞」署押後，盜蓋逸豐公司印章；在動產
擔保交易附條件買賣設定登記申請書上，盜蓋逸豐公司印章；再於八十一年八月十七
日，在逸豐公司辦公室內，向正章公司承辦人員林宏增、通用公司承辦人員彭衍博佯
稱其已得逸豐公司董事長郭碧貞同意，擅自提供其所保管之郭碧貞印章一枚，交由不
知情之通用公司承辦人員彭衍博當場在上開本票上逸豐公司之代表人欄位及個人欄位
盜蓋「郭碧貞」之印章，偽造「逸豐公司」及「郭碧貞」均為共同發票人之本票一紙
（金額、發票日、發票地則授權彭衍博填寫，如原判決附表所載）；又在上開附條件
買賣契約書上買受人逸豐公司之代表人欄位及連帶保證人欄位，盜蓋「郭碧貞」之印
章；在分期付款購車申請書上申請人逸豐公司之代表人欄位及保證人欄位，盜蓋「郭
碧貞」之印章；及在動產擔保交易附條件買賣設定登記申請書上逸豐公司代表人欄位
，盜蓋「郭碧貞」之印章，偽造逸豐公司為買受人、申請人，郭碧貞為連帶保證人、
保證人之不實私文書。另提供逸豐公司及郭碧貞之印章，交由不知情之正章公司承辦
人員林宏增，在汽車新領牌照登記（申請）書上盜蓋逸豐公司及其代表人郭碧貞之印
章，偽造汽車新領牌照登記（申請）書，其中本票、附條件買賣契約書、動產擔保交
易附條件買賣設定登記申請書及分期付款購車申請書，交由彭衍博帶回通用公司，甲
○○乃基於概括犯意，利用通用公司不知情之成年員工，於八十一年八月二十日，持
動產擔保交易附條件買賣設定登記申請書，向桃園監理站行使申辦附條件買賣設定登
記，使承辦公務員將此不實事項登載於職務上所掌之動產擔保登記資料；其中新領牌
照登記書則交由林宏增於同年八月二十日持向桃園監理站行使申辦汽車牌照，使監理
機關承辦公務人員將此不實之事項登載於汽車牌照登記資料上，據以核發該汽車為逸
豐公司所有之行車執照予甲○○，致生損害於逸豐公司、郭碧貞、通用公司及監理機
關對於牌照管理及動產擔保登記管理之正確性等情，因而撤銷第一審不當之科刑判決
，依牽連關係從一重論處上訴人甲○○行使偽造有價證券罪刑，固非無見。
惟按證據雖已調查而其內容尚未明瞭者，即與未經調查無異，如遽行判決，仍屬應於
審判期日調查之證據未予調查，其判決當然違背法令。查上訴人甲○○係逸豐公司董
事兼總經理，本件購車時使用之公司便章及負責人郭碧貞私章，平日均在甲○○保管
之中；又本件購買之車輛係登記公司名義，且已列入公司財產目錄（見上訴理由狀附
件），則上訴人使用上開保管之公司章及負責人郭碧貞之印章，加蓋於購車相關之文
件上（本票除外），有無逾越公司授權使用之權限，應否負偽造文書之刑責，即饒有
研求之餘地，況依原判決理由記載：公訴意旨另以上訴人於八十年八月間偽造逸豐公
司及郭碧貞之印章，認上訴人有犯刑法第二百十七條之罪嫌部分，因上訴人堅絕否認
，並辯稱各該印章係伊所保管，核與被害人郭碧貞、證人郭偉祥、陳重慶所述該組印
章係逸豐公司所有，由上訴人負責保管之語相符，此外經查無其他證據足證上訴人有
偽造上開印章之行為，此部分尚屬不能證明上訴人犯罪，因與前開有罪部分，屬實質
上一罪之吸收關係，乃不另為無罪之諭知，則原判決似已認定上訴人使用其保管中公
司之印章及負責人郭碧貞之私章並無不當；乃原判決竟又認上訴人於八十一年八月間
使用上開保管之公司印章及負責人郭碧貞之印章蓋用於附條件買賣契約書動產擔保交
易附條件買賣設定登記申請書及分期付款購車申請書、及汽車新領牌照登記（申請）
書等文件，係屬偽造，亦有理由矛盾之違誤。究竟原判決所載上訴人於八十年八月蓋
用公司印章及負責人郭碧貞印章偽造之文書與本件八十一年八月間偽造購買車輛之文
書有何不同？原判決何以為相反之認定？殊有究明之必要。原審未詳加勾稽，遽行判
決，亦有應依法調查之證據未予調查之違誤。上訴意旨，指摘原判決不當，非無理由
，應認仍有撤銷發回更審之原因。至上訴人被訴不另諭知無罪部分，本於裁判不可分
原則，應一併發回更審，以資適法。
據上論結，應依刑事訴訟法第三百九十七條、第四百零一條，判決如主文。
中      華      民      國    九十一    年      四      月    二十五    日
                              最高法院刑事第十一庭
                                  審判長法官  呂  潮  澤
                                        法官  白  文  漳
                                        法官  陳  世  雄
                                        法官  孫  增  同
                                        法官  林  開  任
      右正本證明與原本無異
                                              書  記  官
中      華      民      國    九十一    年      四      月     三十     日
